【裁判字號】    92,上訴,1062
【裁判日期】    920430
【裁判案由】    殘害人群治罪條例
【裁判全文】
臺灣高等法院刑事判決                          九十二年度上訴字第一０六二號
    上  訴  人
    即  自訴人  乙○○
    被      告  丙○○
                甲○○
                        員會代.
右上訴人因被告殘害人群治罪條例等案件，不服臺灣臺北地方法院九十二年度自字第
一二號，中華民國九十二年一月九日第一審判決，提起上訴，本院判決如左：
    主  文
上訴駁回。
    理  由
一、自訴意旨略以：被告丙○○為中國石油股份有限公司董事長，被告甲○○為台塑
    股份有限公司董事長，其二人自民國九十一年八月二十七日起開始迄今，不到七
    十五天之時間，連續調高石油價格，而帶動各種費率飆漲，每名勞工每月薪水除
    水電費用及子女教育費用之外，已無餘錢可以維持一家生活，加諸於自訴人老弱
    殘廢之人身上，使自訴人無法生存，因認被告二人涉有殘害人群治罪條例第二條
    第一項第二款「使該團體之分子遭受身體上或精神嚴重傷害者」，及第三款「以
    某重生活狀況加於該團體足以使其全部或一部在形體上歸於消滅者」，以及刑法
    第三百四十五條之常業重利罪罪嫌。
二、按不得提起自訴而提起者，應諭知不受理之判決。應諭知不受理之判決，得不經
    言詞辯論為之，刑事訴訟法第三百三十四條、第三百四十三條、第三百零七條分
    別定有明文。
三、次按刑事訴訟法第三百十一條（修正前）所定得提起自訴之人，係限於因犯罪而
    直接被害之人，必其人之法益由於犯罪行為直接所加害，若須待乎他人之另一行
    為而其人始受損害者，即非因犯罪直接所受害之損害，不得提起自訴（最高法院
    二十六年渝上字第八九三號判例參照）。又，犯罪事實之一部提起自訴者，他部
    雖不得自訴亦以得提起自訴論，但不得提起自訴部分係較重之罪，不在此限，刑
    事訴訟法第三百十九條第二項亦有明文。故裁判上一罪之牽連犯，依刑法第五十
    五條後段之規定，應從一重處斷，輕罪部分若許提起自訴，因適用從一重處斷結
    果，必從重罪處斷，則提起自訴無異根本無輕罪重罪之限制，刑事訴訟法第三百
    十九條第二項但書形同虛設，自非立法本意，是以重罪部分不得提起自訴，輕罪
    部分亦應諭知不受理之判決，自屬無疑。經查，按殘害人群治罪條例第二條第一
    項之罪本刑為「死刑、無期徒刑或七年以上有期徒刑」，而刑法第三百四十五條
    常業重利罪之本刑為「處五年以下有期徒刑，得併科三千元以下罰金。」；兩者
    相比較，自以殘害人群治罪條例第二條第一項之罪為重罪。再查，殘害人群治罪
    條例第二條第一項第二款、第三款之罪，所保護者為社會法益，而非私人權益。
    自訴人縱因被告等之行為致渠受有損害，亦屬間接之被害，而非直接被害。揆諸
    首揭說明，自訴意旨所指被告等涉犯殘害人群治罪條例第二條第一項第二款、第
    三款之罪，及刑法第三百四十五條常業重利罪，均不得提起自訴。原審因之依照
    前揭規定，不經言詞辯論逕為自訴不受理之諭知；核無不合。
四、自訴人之上訴意旨，仍執前詞以：被告等成立前項罪名，所涉犯常業重利罪與殘
    害人群治罪條例第二條第一項第二款及第三款之罪，為相牽連之案件云云，指摘
    原判決不當，為無理由。爰不經言詞辯論為，逕予駁回。
五、據上論斷，應依刑事訴訟法第三百六十八條、第三百七十二條，判決如主文。
中      華      民      國    九十二    年      四      月     三十     日
                              臺灣高等法院刑事第十二庭
                                  審判長法  官   劉  景  星
                                        法  官   陳  志  洋
                                        法  官   陳  博  志
右正本證明與原本無異。
如不服本判決，應於收受送達後十日內向本院提出上訴書狀，其未敘述上訴之理由者
並得於提起上訴後十日內向本院補提理由書（均須按他造當事人之人數附繕本）。
                                        書記官   陳  嘉  文
中      華      民      國    九十二    年      五      月      五      日


司法院資訊處製作；財團法人民間司法改革基金會備份。
